【裁判字號】    99,消債更,143
【裁判日期】    991231
【裁判案由】    更生事件
【裁判全文】
臺灣臺南地方法院民事裁定           99年度消債更字第143號
聲  請  人
即  債務人  林玳妤
上列當事人因消費者債務清理事件聲請更生，本院裁定如下：
    主  文
聲請駁回。
聲請費用由聲請人負擔。
    理  由
一、按聲請更生或清算不合程式或不備其他要件者，法院應以裁
    定駁回之，但其情形可以補正者，法院應定期間先命補正，
    消費者債務清理條例第8條定有明文。次按債務人與金融機
    構協商成立者，不得聲請更生或清算，但因不可歸責於己之
    事由，致履行顯有重大困難者，不在此限；本條例施行前，
    債務人依金融主管機關協調成立之中華民國銀行公會會員辦
    理消費金融案件無擔保債務協商機制與金融機構成立之協商
    ，準用前項之規定，消費者債務清理條例第151條第5項、第
    6項分別有明文規定。衡諸債之關係，係以當事人間之信賴
    關係為基礎，為社會經濟組織之重要支柱，故當事人於以法
    律行為追求自己之利益之際，亦應顧及對方之利益，並考量
    債權債務在社會上之作用，本於誠實及信用之原則，行使債
    權及履行債務。是對於已陷入經濟上困境之消費者，若任其
    於惡性循環之債務窘境中生存，將衍生嚴重之社會問題，難
    以維持安定之社會經濟秩序，故為兼顧債權人、債務人雙方
    之利益，對陷於經濟上困境之消費者，乃允其於消費者債務
    清理條例施行後，得選擇以重建型之更生程序或清算型之清
    算程序清理其債務，藉以妥適調整債務人與債權人及其他利
    害關係人間之權利義務關係，保障債權人獲得公平受償，並
    謀求消費者經濟生活之重建復甦機會。惟對於已與金融機構
    協商成立，或於本條例施行前，已依金融主管機關協調成立
    之中華民國銀行公會會員辦理消費金融案件無擔保債務協商
    機制與金融機構成立協商之債務人，若非因不可歸責於己之
    事由，致履行顯有重大困難，僅係為圖謀減免債務，而不為
    債務之履行，自有違債權契約為誠信契約之本旨，故依消費
    者債務清理條例第151 條第6項準用同條第5項前段之規定，
    不得聲請更生或清算，始能避免肇致道德危險。
二、本件聲請意旨略以：聲請人有不能清償債務之情事，且其無
    擔保或無優先權之債務總額未逾新臺幣（下同）12,000,000
    元，復未經法院裁定開始清算程序或宣告破產，前雖於民國
    95年9月間與債權金融機構成立債務協商，每月應償還18,61
    2元，聲請人當時薪資收入僅20,100元，惟深怕若不同意該
    協商條件，將使利息回復之前約年息19～20%高利率而失去
    減輕債務之機會，且對銀行疲勞式催收相當恐懼，因此勉強
    答允該協商條件，協商後，薪資雖稍調昇為22,800元，但扣
    除協商款後，所剩實無法維持生活基本開銷，況且還需扶養
    幼兒呂金樺，再加上前夫呂信忠廚師工作遭辭退失業在家，
    收入頓時減少，家庭經濟重擔全在聲請人身上，而向親友借
    貸也無力清償，終於95年12月26日離婚，協商款繳至96年2
    月後毀諾。又自96年8月起陸續遭土地銀行、國泰世華銀行
    及慶豐銀行向士林地方法院聲請強制執行，查扣薪資三分之
    一至99年5月聲請人遭麗嬰房公司解雇。此期間聲請人將每
    月剩餘款，償還親友借貸款及部份銀行負債。如今民間負債
    尚餘十餘萬元，而銀行負債亦剩1,675,725元（協商時為2,2
    61,176元）。台新銀行原債權為165,720元，於99年8月27日
    同意以5萬元折價全數清償。聲請人並非主觀上惡意不履行
    協商條件，而係協商條件對聲請人過於嚴苛且負擔甚重，聲
    請人有誠意解決債務，卻無適當條件，實係客觀上具有不可
    歸責於聲請人之事由，現聲請人仍有還款意願，希望能獲得
    合理之還款方式與金額，為此，依消費者債務清理條例提出
    本件更生之聲請等語。
三、經查：
  (一)聲請人前於消費者債務清理條例施行前，依金融主管機關協
    調成立之中華民國銀行公會會員辦理消費金融案件無擔保債
    務協商機制與金融機構於95年8月29日成立協商，當時聲請
    人無擔保債務總額為2,261,176元，雙方約定聲請人每月應
    償還款項合計為18,612元（156期，年利率4%），聲請人自9
    5年9月10日起開始依約繳款，繳款6期後，於96年3月10日後
    即未繳納協商款，並於96年4月10日毀諾等情，已據聲請人
    提出財團法人金融聯合徵信中心當事人綜合信用報告，及安
    泰商業銀行股份有限公司（下稱安泰銀行）99年9月28日、9
    9年12月17日民事陳報狀及各債權銀行民事陳報狀附卷可憑
    （見本院卷第32至35頁、第88頁、第83至100頁、第119至13
    4頁、第136至139頁、第175頁），堪信為真實。
  (二)聲請人雖主張其於95年9月間與債權金融機構成立債務協商
    ，當時薪資收入僅20,100元，惟深怕若不同意該協商條件，
    將使利息回復年息19～20%高利率而失去減輕債務之機會，
    因此勉強答允該協商條件，協商後薪資雖稍調昇為22,800元
    ，但扣除協商款後，所剩實無法維持生活基本開銷，況還扶
    養幼兒呂金樺，且前夫呂信忠失業，家庭經濟重擔全在聲請
    人身上，向親友之借貸也無力清償，因協商條件過苛且聲請
    人負擔甚重，而於96年2月後毀諾，實係客觀上具有不可歸
    責於聲請人之事由致不能履行債務云云；惟查：
    1.聲請人自95年2月16日起至99年5月31日止任職於麗嬰房股
      份有限公司（下稱麗嬰房公司）期間擔任銷售人員，其95
      年所得為299,860元，每月平均收入約24,988元（元以下
      四捨五入，下同），96年所得為313,066元，每月平均收
      入約26,089元，97年所得為304,385元，每月平均收入約2
      5,365元，98年所得為315,606元，每月平均收入約26,301
      元；又其於95年8、9月協商成立時每月薪資應領為22,504
      元、24,241元，95年2月投保薪資為20,100元，95年9月投
      保薪資為22,800元，另96年3月毀諾時每月薪資應領為32,
      012元，履約期間固定收入之每月本薪13,100元、全勤1,0
      00元及津貼2,000元均未調整，有聲請人99年8月23日民事
      陳報狀所附離職證明書、麗嬰房公司99年10月11日陳報狀
      檢附聲請人薪資明細表，及本院職權調閱聲請人95年至98
      年度稅務電子閘門財產所得調件明細表及勞保局電子閘門
      查詢作業資料在卷可稽（見本院卷第140至142頁、第115
      、116頁、第52至61頁），顯見聲請人係以較低之20 ,100
      元、22,800元投保薪資陳報所得，未據實陳報實際收入情
      形，而有隱匿財產之嫌。而聲請人係於96年4月毀諾，是
      應以聲請人96年全年收入計算其每月平均所得為26 ,089
      元。又聲請人既已積欠銀行債務，其生活開銷理當予以節
      制，是以本院審酌我國96年度最低生活費標準為每人每月
      9,509元，有歷年最低生活費一覽表在卷足佐，惟上開生
      活費標準係按照政府公布最近一年平均每人每月消費支出
      （包含食品費、衣著鞋襪費、房租水電費、家居管理費、
      醫療保健費、交通通訊費、娛樂教育費及雜項支出）百分
      之60訂定，而該最低生活費用既包含食、衣、住、行等費
      用在內，應不得再另計房租費用及商業性保險費用。從而
      ，聲請人96年每月必要生活費用為9,509元，方屬適當。
    2.另聲請人雖主張尚須扶養其未成年子女呂金樺（85年10月
      生，14歲），且前夫呂信忠失業，並因而於95年12月26日
      離婚，約定呂金樺親權歸由呂信忠行使，每月仍須支出扶
      養費3,400元等情，有聲請人所提戶籍謄本在卷可參（見
      本院卷第11、12頁），固非無據，然查：聲請人之前夫呂
      信忠（61年10月生，38歲），正值壯年，未達65歲之勞工
      強制退休年齡，非無工作能力，況且，呂信忠於96年任職
      於家新管理實業有限公司及赤崁大旅店股份有限公司，96
      年所得為345,960元，每月平均收入約28,830元，97年所
      得為583,929元，每月平均收入約48,661元，98年所得為3
      64,071元，每月平均收入約30,339元，且名下有土地1筆
      、房屋1棟，財產總值671,701元，此外，呂信忠於99年8
      月27日以50,000元代償聲請人於台新國際商業銀行之全部
      信用卡債務，此有聲請人提出之代償證明，及本院職權調
      閱呂信忠95年至98年度稅務電子閘門財產所得調件明細表
      及勞保局電子閘門查詢作業資料附卷可佐（見本院卷第17
      頁、第155至165頁），足見呂信忠有相當資力，並具廚藝
      之專業技能，雖於95年間一時失業，然隨即謀得新職，且
      96年後之收入非但足以維持生計、貼補家用，並扶養未成
      年子女呂金樺，更能協助聲請人清償債務。再者，雖聲請
      人於95年12月26日與呂信忠離婚，惟迄今仍設籍於呂信忠
      所有房地之地址即臺南縣永康市○○○街53之5號4樓之1
      ，且現賃居於呂信忠之父呂春山出租之門牌為臺南市○○
      路○段189巷2號3樓之房屋，亦有聲請人提出之房屋租賃契
      約書在卷可憑（見本院卷第12頁、第26至30頁），顯見呂
      信忠之父親呂春山亦有相當資力，而聲請人離婚後與前夫
      呂信忠及其家人生活關係仍甚為緊密。綜觀上情，聲請人
      雖不因離婚而解免扶養呂金樺之義務，惟於聲請人經濟困
      窘之際，扶養費非不得全由經濟能力較佳之前夫呂信忠負
      擔。
    3.承上所述，聲請人於96年4月毀諾當時，未成年子女呂金
      樺之扶養費應不予計入，準此，聲請人於96年間每月薪資
      所得扣除其個人每月基本生活費用後之餘額為16,580元【
      計算式：0000000000＝16580】，雖尚不足履行聲請人依
      債務協商約定每月應償還之款項18,612元，惟僅有2,032
      元之差距，而債務人於債務協商時應已考量自身經濟狀況
      及還款能力而同意協商條件，況且，聲請人於95年8、9月
      協商成立時以每月22,504元、24,241元之所得尚能繳納協
      商款達6期，嗣後除95年12月及96年1月之收入與協商時大
      致相同外，迄至96年3月未繳之履約期間，薪資甚達29,23
      3元、36,072元、32,012元，薪資所得呈遞增之勢，扣除
      其個人每月基本生活費用後之餘額（19,724元、26,563元
      、22,503元）已足繳納協商款，然聲請人卻於財產收入反
      而增加之情形下，於96年4月毀諾，實難謂聲請人有何因
      不可歸責於己致履行債務顯有重大困難之事由存在。
    4.退步言，縱認聲請人收入多寡取決於加班費及獎金，實際
      收入並不固定，然該協商成立之清償方案倘其後有不適當
      履行或事後有履行不便之情形，而認清償方案應予適當調
      整，聲請人仍應誠實面對債務，非不可經由本條例所規定
      之協商程序，再與債權人重新協商，訂定適當可行之清償
      方案。又參以97年5月中華民國銀行公會之決議，金融機
      構就曾經參加95年度債務協商毀諾客戶提供「個別協商一
      致性方案」及對有繳款困難之債務協商持續履約客戶提供
      「變更債務協商協議書方案」，是認聲請人自當循此途徑
      以求解決，誠意向債權人協商謀求更合理之清償方案，而
      非輕率毀諾，方符合本條例兼顧保障債權人公平受償及重
      建復甦債務人經濟生活之立法目的。審諸聲請人聲請更生
      過程，安泰銀行仍願再提供180期0%利率月付8,127元之「
      個別協商一致性方案」與聲請人協商（見安泰銀行99年12
      月17日民事陳報狀，本院卷第175頁），而聲請人於99年8
      月23日民事陳報狀自陳其目前任職於鵬綺企業有限公司，
      月收入20,000元以上（見本院卷第103、104頁），扣除以
      我國99年度最低生活費標準為每人每月9,829元計算之個
      人每月基本生活費用後之餘額為10,171元【計算式：0000
      000000＝10171】，非不能負擔上開月付8,127元之協商
      條件，然聲請人仍堅持每月僅能償還4,000元，有安泰銀
      行99年12月7日、99年12月17日民事陳報狀附卷可憑（見
      本院卷第167至169頁、第175頁），足認聲請人欠缺協商
      還款誠意。
    5.甚且，聲請人自93年、94年迄今尚有以其自己為要保人，
      被保險人為呂金樺及聲請人，投保三商美邦人壽及中華郵
      政股份有限公司人壽保險，每月支出保險費約1,208元（
      年繳14,501元），1,366元及1,080元，合計每月支出約3,
      654元之商業性保險保險費，且迄至更生聲請之日止，仍
      正常繳納保險費，此有聲請人99年8月23日民事陳報狀檢
      附呂金樺及聲請人郵政存摺、華南商業銀行存摺、三商美
      邦人壽及中華郵政股份有限公司壽險保單，及中華郵政股
      份有限公司99年12月13日函在卷可查（見本院卷第103至1
      14頁、第174頁）。然上開保險契約係勞、健保以外之非
      強制性保險，性質上應屬任意性保險，且以要保人繳納保
      險費，並以保險事故發生後能獲得保險金額為目的之生活
      保障方式，尚非生活上之必要性支出，與必要費用所指之
      保險契約（如勞工保險、全民健康保險等）性質有所不同
      ，聲請人於經濟困頓之際，倘若仍為求日後保障而優先選
      擇繳納保險費，反就其他債務主張無能力繳付，此相對於
      其他各債權人而言自有不公平之處。又聲請人雖陳稱上開
      保險費係由前夫負擔云云，惟未舉證以實其說，尚難採認
      。依此，聲請人既已陷於經濟窘境，卻選擇繳付每月約3,
      654元之保險費，顯見聲請人若誠實勤勉地撙節開支，並
      非無能力履行最大債權銀行提出之債務清償方案，亦認其
      堅稱僅能月付4,000元等語，顯係推諉卸責之詞。是以，
      上開保險費之支出亦應不予列計。再者，聲請人所稱其尚
      積欠民間債務十餘萬元無力清償，民間債權人多為親友，
      同意不列入債權人清冊等語（見本院卷第6、103、104頁
      ），縱認聲請人所言屬實，惟聲請人與上開債權人既未約
      定還款期限，顯見上開民間債權之清償期乃繫於將來不確
      定之事實，尚未屆至，亦非聲請人拒卻最大債權金融機構
      安泰銀行提出「180期，利率0%，月付金8,127元」之「個
      別協商一致性方案」之正當事由。
四、至於聲請人另主張法院每月強制扣薪部分，係聲請人96年2
    月最後一次繳款毀諾後，債權銀行嗣後始向本院聲請對聲請
    人對第三人麗嬰房股份有限公司之薪資債權為強制執行，此
    有債權人國泰世華商業銀行提出之臺灣士林地方法院96年執
    字第31732號執行命令影本在卷可稽（見本院卷第130至132
    頁），顯與聲請人原是否可依債務協商內容清償月付金額無
    關。況且，依銀行公會97年7月18日之決議，聲請人如能與
    最大債權金融機構成立協商後，其他債權銀行亦會聲請停止
    執行扣薪，業如前述，是聲請人倘再執遭扣薪乙事而主張無
    力清償，已屬無據，即非可取，併此指明。
五、綜上所述，聲請人於消費者債務清理條例施行前，既已與金
    融機構之債權人依金融主管機關協調成立之中華民國銀行公
    會會員辦理消費金融案件無擔保債務協商機制成立協商，且
    又無因不可歸責於己致履行顯有重大困難之事由，則其聲請
    更生，顯然違背消費者債務清理條例第151條第6項準用同條
    第5項前段之規定，且上開欠缺又屬無從補正，從而，依上
    開說明，應予駁回其更生之聲請，爰裁定如主文。
中    華    民    國    99   年    12    月    31   日
                民事第二庭    法  官  高俊珊
以上正本係照原本作成。
如不服本裁定應於送達後10日內向本院提出抗告狀，並繳納抗告
費新臺幣1,000元。
中    華    民    國   100    年    1     月    4     日
                              書記官  蔡雅惠

司法院資訊處製作；財團法人民間司法改革基金會備份。
